【裁判字號】    99,上更(一),140
【裁判日期】    991005
【裁判案由】    偽造有價證券等
【裁判全文】
臺灣高等法院高雄分院刑事判決     99年度上更(一)字第140號
上  訴  人
即  被  告  乙○○
選任辯護人  法律扶助陳豐裕律師
上列上訴人因偽造有價證券等案件，不服臺灣高雄地方法院96年
度訴字第366 號中華民國97年1 月8 日第一審判決（起訴案號：
臺灣高雄地方法院檢察署95年度偵字第15657 號），提起上訴，
本院判決後，經最高法院發回更審，判決如下：
    主  文
原判決撤銷。
乙○○無罪。
    理  由
一、公訴意旨略以：被告乙○○與甲○○曾為同事關係。因乙○
    ○經濟情況不佳，曾向甲○○借款，甲○○念在同事情誼遂
    安排其前往家中經營之冷氣行工作，並以工資扣抵債務。詎
    乙○○意圖為自己不法之所有，於民國（下同）95年3 月間
    ，在冷氣行內竊取甲○○所有之有限責任高雄第二信用合作
    社015179號支票帳戶空白支票3 張（票號BA0000000 、BA00
    00000 、BA0000000 ）。得手後分別在上開3 張支票上偽填
    發票金額新臺幣（下同）12萬6000元、25萬8000元及18 萬
    6000元並蓋用甲○○之發票章後，持之向不知情之劉謝金枝
    與「林里長」等人調借現金供己花用。嗣甲○○因接獲銀行
    通知跳票發覺有異，遂向警方報案掛失止付上開支票，始循
    線查知上情。因認被告涉犯刑法第201 條第1 項之偽造有價
    證券罪、刑法第320 條第1 項之竊盜罪嫌。
二、按犯罪事實應依證據認定之，無證據不得認定犯罪事實；不
    能證明被告犯罪者，應諭知無罪之判決，刑事訴訟法第154
    條第2 項、同法第301 條第1 項前段分別定有明文。又告訴
    人之指訴，本以使被告受刑事訴追為目的，故必其所述被告
    犯罪之情形無瑕疵可指，且就其他方面調查又與事實相符，
    方足採為對被告論罪科刑之依據；苟其所為攻擊之詞，尚有
    瑕疪，且經調查別無其他證據足證其指訴確與事實相符，則
    本於「罪證有疑、利於被告」之證據法則，即不得遽以告訴
    人片面之指訴，擷為認定被告犯罪之唯一事證，最高法院52
    年台上字第1300號、69年台上字第1531號判例意旨參照）。
    而所謂無瑕疵，係指被害人所為不利被告之陳述，與社會上
    之一般生活經驗或卷附其他客觀事證並無矛盾而言；所謂就
    其他方面調查認與事實相符，非僅以援用之旁證足以證明被
    害結果為已足，尤須綜合一切積極佐證，除認定被告確為加
    害人之外，在推理上無從另為其他合理原因之假設而言（最
    高法院97年台上字第1595號判決意旨參照）。
三、公訴人認被告涉有前開竊盜、偽造有價證券等罪嫌，係以被
    告自承書寫上開3 張支票、告訴人甲○○之指訴、證人劉謝
    金枝之證述，及有偽造支票影本、退票理由單、遺失票據申
    報書等在卷可稽，為其主要論據。訊據被告固坦承有在如附
    表所示之支票上填載票面金額、發票日交予他人調借現金之
    事實，惟堅決否認有何竊盜、偽造有價證券犯行。辯稱：伊
    自從94年開始就有經告訴人同意，持告訴人之支票向他人借
    款週轉之情形，後來該等借款並一直有換票，附表所示之3
    張支票票面金額，雖然是伊填寫，但均有經過告訴人授權同
    意，用以向他人借款來償還之前的借款，告訴人確實有同意
    伊使用其名義開立之票據等語。經查：
  (一)如附表所示之3 紙支票係被告填載票面金額、發票日後，分
    別持向「林里長」、劉謝金枝、王來亭借調現金，復因「存
    款不足」而遭退票之事實，業據被告所自承，核與證人劉謝
    金枝、王薇、王來亭等人在原審證述之借款情節大致相符，
    並有如附表所示之3 紙支票正反面暨退票理由單本影本各3
    紙、法務部票據信用資料1 紙在卷可稽（見他字3560號卷第
    14至16頁，原審卷第24至25頁、第42頁）。告訴人則於95年
    3 月31日至高雄縣警察局岡山分局橋頭分駐所申報遺失如附
    表所示之3 紙支票等情，亦據證人即告訴人甲○○證述綦詳
    ，復有高雄縣警察局岡山分局95年4 月7 日高縣警岡偵字第
    09500045001 號函檢附票據掛失止付通知書附卷為憑（見他
    字3560號卷第4 至6 頁）。是上開事實，均堪認定。
  (二)再附表編號1 所示之支票經提示退票後，告訴人甲○○曾另
    行開立面額16萬元之支票，並交付2 萬元現金予被告同居人
    王薇，取回該紙18萬6 千元之支票等情，業經告訴人甲○○
    於原審證述明確（見原審卷第84頁），此核與證人王薇於本
    院上訴審審理時具結證稱：附表編號1.之支票係被告拿去向
    伊朋友「林里長」借的，後來這張支票退票後，伊就打電話
    給甲○○，但因為被告與甲○○一直沒有處理，伊不得已只
    好調錢還「林里長」，後來甲○○就開了1 紙8 萬6 千元、
    2 紙各5 萬元的票給伊，但是全部都退票，後來甲○○就全
    部折9 萬元給伊等語大致相符，顯見告訴人甲○○於附表編
    號1 所示支票退票後，曾出面處理付款事宜，參以此紙支票
    早於95年3 月20日即已退票，此有有限責任高雄第二信用合
    作社96年4 月9 日高二信業存字第0758號函附高雄市票據交
    換所退票理由單影本在卷可查（原審卷第23-24 頁），設若
    此紙支票係遭被告竊盜後偽造簽發，告訴人逕可申告遺失並
    拒絕付款，何致出面處理退票後之付款事宜，實與常情大相
    逕庭，何況票據若確實遺失，查明屬實，亦無何票據信用受
    損可言。縱認告訴人係為維票據信用或與被告間之情誼，勉
    予出面處理，惟此時當已警覺其支票有遭被告盜用之情形，
    更應積極清查支票存根，是否尚有遺失，並小心提防被告，
    尤以告訴人所提出之支票簿中，附表所示3 紙支票均係連同
    存根撕走，已據本院前審勘驗明確（上訴卷第71-72 頁），
    並有上開支票簿2 本在卷可證，則告訴人可輕易自所餘存根
    並未連號輕易發現其餘支票是否遭竊，何致再有其餘如附表
    編號2 、3 所示之支票亦係遭竊偽造，遲於95年5 月29日始
    向警方申告被告犯罪（他卷第12-13 頁）之情節，足認告訴
    人指訴其支票係遭被告竊盜後偽造云云，顯有明確之瑕疵可
    指。
  (三)又附表編號2 所示之支票，被告始終辯稱係為兌現告訴人另
    行簽發於95年2 月3 日屆期，票面金額21萬8 千元之支票，
    而由告訴人交予伊之代為調現之空白授權支票，伊因此調得
    24 萬 元連同告訴人所籌款項合計29萬5 千元存入告訴人支
    票帳戶等情（見本院卷第66頁），參諸卷附有限責任第二信
    用合作社檢附之告訴人支票帳戶交易資料查詢單，確有於95
    年2 月3 日存入現金29萬5 千元，並於同日兌現上開面額21
    萬8 千元支票之記載（見偵卷第39頁），而告訴人於本院上
    訴審時亦坦稱：上開存入現金29萬5 千元係伊與被告共同湊
    出，因該21萬8 千元之支票係伊借予被告使用，被告要負責
    兌現等語在卷（見本院上訴卷第152 頁），則告訴人既願與
    被告共同兌現該借予被告使用之21萬8 千元之支票，被告為
    求調取現金，自可逕取得告訴人同意再開立他紙支票以求借
    款，有何動機擅自竊盜並偽造告訴人之支票使用之必要？被
    告此部分辯解，亦非無據。
  (四)又告訴人雖否認曾交予空白支票授權被告填寫，惟被告則提
    出伊所書立日期、金額之票號BA0000000 ，面額6 萬元、BA
    0000000 號，面額6 萬2 千元之支票影本2 紙，以證明告訴
    人曾授權由其自行在支票上填寫票面金額及發票日之事實（
    本院上訴卷第58頁）。查告訴人已坦稱上開6 萬元、6 萬2
    千元支票2 紙均係被告筆跡無誤（本院上訴卷第51頁、52
    頁），雖告訴人稱對該6 萬2 千元之支票沒有印象，且經本
    院前審向高雄第二信用合作社查詢結果，並無為支票款項而
    存款之紀錄，有該社97年7 月4 日函可參（本院上訴卷第12
    0 頁），惟本院另核諸告訴人所提出之支票存根簿中，確留
    有上開票號BA0000000 ，面額6 萬元之支票存根，其上並載
    明「95年3 月25日  6 萬  蘇師姊」等語，此有該支票存根
    簿存卷足參（附於本院上訴卷第74頁紙袋內），可知此紙6
    萬元之支票確係告訴人同意被告簽發並載明交付對象，則告
    訴人所稱並未曾交空白支票予被告開立等節，已不足取，自
    難僅憑被告坦認附表所示3 紙支票確為伊所簽寫，遽論被告
    偽造告訴人支票之罪責甚明。
  (五)復就告訴人如何發現支票遭竊之情節，其先於告訴狀記載：
    發現工作處所之支票與印章顯有遭動用，且如附表所示票號
    之3 紙支票不見等語，嗣於原審審理時則陳稱：因銀行通知
    後，翻閱支票，才發現支票有短少等語，所述發現經過先後
    已不同，是否屬實，尚非無疑。且告訴人於偵查中堅指伊交
    被告之支票並未超過6 萬元，後來是因附表編號1 之支票退
    票，始知被告竊取伊之支票云云（見偵卷第76-77 頁），惟
    據前述，告訴人於本院前審時曾坦認曾借予被告面額21萬8
    千元之支票，其所述前後亦屬不一，有隨訴訟歷程之進展因
    應被告所提出之證據而改變之情形，其指訴是否可信，更有
    可議。
  (六)又證人劉謝金枝於偵查時具結證稱：被告係跟伊說因為他做
    生意要週轉等語，證人王來亭於原審審理時結證稱：被告向
    伊借錢，係說生意週轉不過來等語，係證述被告係以自己做
    生意週轉為由，而向伊等借款，惟被告既係持告訴人支票向
    他人借款，衡諸情理，出借人與發票人並未直接接觸，所重
    者應係借款人即被告之信用，則被告敘明借款原因為自已生
    意週轉使用並非違常，且被告已供明伊所持如附表編號2 之
    支票係向劉謝金枝借款以兌現告訴人借予伊使用之另紙21萬
    8 千元之支票，亦如上述，則被告所持借款理由，亦無不實
    ，實難以劉謝金枝之證詞，為被告盜開該紙支票之不利認定
    。
  (七)又被告雖未能明確供明附表編號1 、3 所示2 紙支票究係何
    時、何地將調得款項交予告訴人，惟觀諸前開告訴人與被告
    往來之情形，足認其關係匪淺，且相互信任，被告因此未予
    紀錄，尚非違常，仍不足以認定被告確有盜開上開支票之犯
    行。
四、綜上所述，因本件告訴人之所陳存有瑕疵，檢察官所舉其餘
    證據，均無從驟然執以補強告訴人指訴，自不能僅憑告訴人
    片面且具明顯瑕疵之指述，遽為不利被告之認定。是檢察官
    所舉證據，無法使本院達於通常一般人均不致有所懷疑，而
    得確信被告有竊盜、偽造有價證券之犯行；此外，檢察官復
    未提出其他積極證據足認被告有上述犯行，揆諸首揭說明，
    自應為被告無罪之諭知。
五、原審未詳為推求，遽為論罪科刑之判決，即有未恰，被告執
    此聲明上訴，指摘原判決不當，為有理由，應由本院將原判
    決撤銷改判，並為被告無罪之判決。
據上論結，應依刑事訴訟法第369條第1項前段、第364條、第301
條第1項，判決如主文。
本案經檢察官陳宗吟到庭執行職務。
中    華    民    國    99    年    10    月    5     日
                  刑事第七庭    審判長法  官 莊飛宗
                                      法  官 謝宏宗
                                      法  官 蔡廣昇
以上正本證明與原本無異。
檢察官如不服本判決應於收受本判決後10日內向本院提出上訴書
狀，其未敘述上訴理由者，並得於提起上訴後10日內向本院補提
理由書狀（均須按他造當事人之人數附繕本）「切勿逕送上級法
院」。
中    華    民    國    99    年    10    月    5     日
                                      書記官 曾允志
附表：
┌──┬─────┬────┬─────┬───┬──────────┐
│編號│支票號碼  │發票日  │票面金額  │發票人│備               註 │
├──┼─────┼────┼─────┼───┼──────────┤
│  1.│BA0000000 │95.3.20 │18萬6000元│甲○○│被告持向「林里長」調│
│    │          │        │          │      │借現金，嗣經銀行以存│
│    │          │        │          │      │款不足為由退票。    │
├──┼─────┼────┼─────┼───┼──────────┤
│  2.│BA0000000 │95.4.26 │25萬8000元│甲○○│被告持向劉謝金枝調借│
│    │          │        │          │      │現金，嗣經銀行以存款│
│    │          │        │          │      │不足、拒絕往來戶為由│
│    │          │        │          │      │退票。              │
├──┼─────┼────┼─────┼───┼──────────┤
│  3.│BA0000000 │95.4.28 │12萬6000元│甲○○│被告持向王來亭調借現│
│    │          │        │          │      │金，嗣經銀行以存款不│
│    │          │        │          │      │足、拒絕往來戶為由退│
│    │          │        │          │      │票。                │
└──┴─────┴────┴─────┴───┴──────────┘

司法院資訊處製作；財團法人民間司法改革基金會備份。
